臺灣高等法院刑事判決　　　　　　　　　　　　　九十二年度上訴字第二五九四號
　　上　訴　人
　　即　被　告　戊○○
　　　　　　　　丁○○
　　右二人共同
　　指定辯護人　本院公設辯護人 甲○○
右上訴人因殺人未遂案件，不服臺灣新竹地方法院九十一年度訴字第五七五號，中華
民國九十二年七月十日第一審判決（起訴案號：臺灣新竹地方法院檢察署九十一年度
偵字第四二二四號），提起上訴，本院判決如左：
    主  文
原判決撤銷。
戊○○、丁○○共同傷害人之身體，戊○○處有期徒刑陸月，如易科罰金以參佰元折
算壹日；丁○○處有期徒刑拾月。
扣案之水果刀壹把沒收。
    事  實
一、戊○○於民國九十一年七月二十日下午，與丙○○在友人乙○○位於新竹縣北埔
    鄉○○村○鄰○○街十二號之住處，一起喝酒、下棋及聊天，嗣於下午六時許，
    丙○○不滿戊○○下象棋贏錢而不繼續玩，乃要求戊○○將所贏得之金錢拿出來
    買酒或者繼續玩，戊○○不同意，並打算騎車離開，丙○○便追出屋外，朝坐在
    機車上的戊○○左臉打四、五下耳光並徒手毆打戊○○之頭部數下（均未成傷）
    後，始讓戊○○離去，戊○○因感受辱而心生憤怒，又念及平時即常遭丙○○言
    語上之譏諷，再加上之前所喝下之酒精催化，一股強烈怒意頓時湧上，乃騎車返
    回其位於新竹縣北埔鄉南坑村一鄰九分子十五之一號住處，向其胞弟丁○○告稱
    遭丙○○欺侮毆打，並邀丁○○同往報仇，丁○○聽聞其兄遭受毆打等上開經過
    ，亦決意為戊○○報復，並於出門前，取出家中其所有之水果刀一把隨身攜帶，
    與戊○○共乘機車於同日晚上六時三十分許回到乙○○住處前，丁○○即喊叫尚
    在乙○○住處之丙○○出來理論，質問丙○○為何要欺侮其兄戊○○，雙方一言
    不合發生肢體衝突，惟因丙○○體型高大，還手反擊力量亦大，雙方在扭打中丁○○、麥世章二人並未佔上風，丁○○遂拿出預先藏在背後的水果刀一把出來並
    作勢恫嚇丙○○，在比劃中，基於傷害人身體之犯意，持水果刀先劃傷丙○○之
    左上手臂，不料丙○○並未止手，而在旁已有醉意（尚未達心神喪失或精神耗弱
    之程度）之戊○○見丁○○亮出水果刀揮劃丙○○之際，竟基於傷害之犯意聯絡
    ，並在一旁以客家話叫囂「幹掉他」、「幹你娘」等話鼓譟助陣，助長並強化丁○○傷害之決意，丁○○遂順勢手持該把水果刀，先朝丙○○之左側後背劃一刀
    ，再接續朝丙○○左胸腋下部位揮劃二刀，致丙○○受有左胸側胸壁三處穿刺傷
    （左側前胸至腋下一處２０Ⅹ１５Ⅹ５公分、左側腋下一處１５Ⅹ２Ⅹ５公分，
    後胸一處五公分傷口小刺穿傷）併左側大量血胸等傷害，丁○○、戊○○二人見
    丙○○左胸大量出血不支倒地，旋住手先幫丙○○按住傷口止血，後始共乘機車
    離去，後經乙○○報警，經警循線於同日晚上七時三十分許，在上開丁○○之住
    處，將丁○○逕行拘提到案，並在上址扣得上開水果刀一把及已清洗過、丁○○
    於殺人時所穿藍色外套一件、戊○○所穿水藍色長袖Ｔ恤一件，而得悉上情。
二、案經丙○○訴由新竹縣警察局竹東分局移送臺灣新竹地方法院地檢署檢察官偵查
    起訴。
    理  由
一、訊據被告戊○○、丁○○於警詢、偵查、原審及本院調查審理中，均坦白承認共
    同前往找丙○○理論，發生語言衝突進而扭打，並由丁○○持水果刀劃傷告訴人
    丙○○之事實，核與告訴人丙○○於偵查中（見偵查卷第五八、五九頁、第七八
    至八０頁）及原審訊問時（見原審卷九十一年九月二十三日之訊問筆錄，第二八
    至三八頁）多次指訴情節大致相符，並有扣案水果刀一把（本院卷勘驗筆錄及所
    附相片一幀）及被告二人當時所穿著之衣服二件（見偵查卷第二０頁至二三頁之
    相片三幀）可資佐證，而丙○○除左上手臂一處小刺裂傷外，受有左胸側胸壁三
    處穿刺傷（左側前胸至腋下一處２０Ⅹ１５Ⅹ５公分、左側腋下一處１５Ⅹ２Ⅹ
    ５公分，後胸一處五公分傷口小刺穿傷）併左側大量血胸等傷害，亦有行政院國
    軍退除役官兵輔導委員會竹東榮民醫院診斷證明書及財團法人長庚紀念醫院林口
    分院診斷證明書各一張（見偵查卷第十四、七二頁）、財團法人長庚紀念醫院林
    口分院於九十二年三月十一日出具之（九一）長庚院法字第一二九二號函（見原
    審卷第一０一頁）、被害人丙○○之病歷影本一份、現場照片二幀（見偵查卷第
    十八頁）、被害人受傷部位照片三幀（見原審卷第四０頁正反面）等附卷可證。
    依卷附前開病歷表內手術報告（倒數第三頁）、手術紀錄單（最後一頁）所載，
    術前、術後診斷均為胸部穿刺傷（chest stabbing wound），手術醫師於手術判
    定及處置欄內繪圖標示左胸二處橫向長傷口及旁邊一處小傷口，並詳載其中上方
    橫向大傷口為２０Ⅹ１５Ⅹ５公分切割傷（所謂２０Ⅹ１５Ⅹ５公分，指該橫向
    長切割傷口上緣長度２０公分、下緣長度１５、深度５公分），未穿透進入胸腔
    （large20×15×5cm cutting into thoracic cavity）；下方橫向傷口為１５
    Ⅹ２Ⅹ５公分切割傷，有深及左上肺３Ⅹ３Ⅹ２公分穿刺傷（15×2×5cmcuttin
    g　wound、3×3×2cm cutting stabbing wound over LUL）（LUL即左上肺left
    upter lung之簡寫），該病歷表之記載與前開財團法人長庚紀念醫院林口分院函
    覆原審之九十二年三月十一日出具之（九一）長庚院法字第一二九二號函（見原
    審卷第一０一頁）之說明相符（惟該函說明欄二、第一行內「『右』側胸壁三處
    穿刺傷」之記載，應為「『左』側胸壁三處穿刺傷」之誤載），堪信為真實，至
    長庚紀念醫院林口分院出具之診斷證明書（見偵查卷第七一頁）中「左側腋下傷
    口十五公分及十二公分各一」之記載，記載較為簡略，且與前開病歷表內手術報
    告及手術紀錄單中之記載稍有出入，自應以前開病歷表內手術報告及手術紀錄單
    中最精確之記載為準，附此敘明。綜上足認被告二人確實係在前述時、地與被害
    人丙○○發生言語衝突，雙方進而互相扭打，最後由被告丁○○持扣案之水果刀
    一把刺傷丙○○。雖被告戊○○辯稱：我不知道我弟弟有帶刀出門，也沒有想到
    他會把刀拿出來，我只是要找丙○○理論，當時我有醉意，在我弟弟刺他時我有
    罵粗話，但沒有說「幹掉他」云云。然觀諸被告丁○○之所以有如前行徑，完全
    係受被告戊○○引導所致，參以被告戊○○見丁○○亮出水果刀揮劃丙○○之際
    ，竟在一旁以客家話叫囂「幹掉他」、「幹你娘」等話鼓譟助陣，助長並強化丁○○傷害之決意，致被告丁○○順勢再手握該把水果刀揮劃丙○○之左側後背及
    左胸腋部位成傷等情，亦經被害人丙○○於原審審理中證述明確（見原審卷第三
    四頁），核與被告丁○○於偵查中供述情節相符（見偵查卷第六七頁），是被告
    戊○○所辯未以客家話叫囂「幹掉他」等語，顯係飾卸之詞，不足採信。雖證人
    乙○○於偵查中亦稱被告戊○○沒有這樣講，以及被告丁○○後翻稱被告戊○○
    並未如此說，然證人乙○○因與被告戊○○是同事關係，又與被害人認識，發生
    事故地點亦為其住處前，其所言亦難免有維護被告戊○○、希望事情不要鬧大之
    意；而被告丁○○與被告戊○○為親兄弟關係，手足之情難免偏頗迴護，均無足
    採。綜上可證被告戊○○、丁○○有傷害告訴人身體之犯意聯絡，在共同傷害意
    思範圍以內，被告丁○○、戊○○二人各自分擔犯罪行為之一部，被告丁○○負
    責動手，被告戊○○負責言語鼓勵被告丁○○，以強化被告丁○○傷害之決意，
    至為明確，被告二人間互利用他人之行為，以達其犯罪之目的者，即應對於傷害
    人之身體全部所發生之結果共同負責。本件事證明確，被告戊○○與丁○○二人
    共同傷害犯行足以認定。
二、按殺人罪之成立，須於實施時，即具有使人喪失生命之故意，倘缺乏此種故意，
    僅在使之受傷害，而結果致傷害罪，即難遽以殺人未遂罪論處，有最高法院四十
    八年台上字第三三號判例可資參照。查被害人丙○○雖受有左胸側胸壁三處穿刺
    傷（左側前胸至腋下一處２０Ⅹ１５Ⅹ５公分、左側腋下一處１５Ⅹ２Ⅹ５公分
    ，後胸一處五公分傷口小刺穿傷）併左側大量血胸等傷害，然觀諸扣案之水果刀
    全長二十二．三公分，塑膠刀炳長十．八公分，金屬刀刃為單刃、尖銳、鋒利，
    長十一．五公分，刀刃最寬處僅一．八公分，業經本院勘驗明確，並描繪該水果
    刀外型及拍照附於勘驗筆錄為憑，前開告訴人所受三處穿刺傷雖均位於左胸要害
    ，然該分別長達二十公分、十五公分、五公分之切割傷口，遠較扣案水果刀刃最
    大寬度一．八公分為長，如手持該水果刀以刀刃尖端刺入，所造成之傷口勢必短
    而深，而不是造成長達左胸腋下橫向長度達二十公分、十五公分之長條形切割傷
    口，反之，如打架中手持該水果刀揮劃，才會造成長度達二十公分、十五公分之
    左胸腋下橫向長條形切割傷口，按以尖刀深刺極易取人性命，反之，持刀揮劃只
    能造成切割淺傷。觀告訴人傷勢，應屬揮劃所致，稽其用心，應無於互毆中取人
    性命之意。是被告丁○○所辯無殺人意思，僅係打架時持刀揮劃致告訴人成傷一
    節，即屬有據。參以被告與告訴人原本認識，僅當日被告戊○○先因細故遭告訴
    人毆打，酒後返家邀被告丁○○前往與告訴人理論打鬥，未料仍不敵體型高大之
    告訴人，氣憤難忍，被告丁○○遂手持水果刀先作勢恫嚇進而持刀揮劃刺傷告訴
    人，於見告訴人流血倒地後即住手幫忙止血等情，衡之當時情狀，事出突然，被
    告丁○○應係順勢持刀揮劃告訴人，意在教訓，並非意在致人於死而刻意朝告訴
    人要害部位刺殺，應無致告訴人於死之意思，況其若有致告訴人於死之意思，則
    不致於告訴人受傷倒地後在無任何障礙攔阻之情形下，即自行罷手並幫忙止血。
    至被告戊○○雖在旁以客家話叫囂「幹掉他」、「幹你娘」等話鼓譟助陣，然此
    不過是於盛怒下以狠話穢語表達心中憤怒，參以被告戊○○始終係空手並未持刀
    械或任何凶器，自不能僅憑其盛怒辱罵「幹掉他」之狠話，即推論被告戊○○有
    置告訴人於死之殺人犯意。此外，亦無其他證據足證被告二人有致告訴人於死之
    故意，原判決及公訴意旨均以被告丁○○執利刃刺擊告訴人之要害部位，足以致
    告訴人於死，被告戊○○在旁以叫囂「幹掉他」等話鼓譟，而認被告二人有共同
    殺人之犯意，尚嫌無據。
三、核被告戊○○、丁○○二人所為，係犯刑法第二百七十七條第一項之傷害罪（被
    害人丙○○業於警詢時提出告訴，見偵查卷第五九頁之警詢筆錄），被告二人間
    有犯意聯絡及行為分擔，均為共同正犯。起訴書認被告係犯刑法第二百七十一條
    第二項之殺人未遂罪，尚有未洽，起訴法條應予變更。
四、原審對被告論罪科刑固非無見。惟查：原判決認被告二人係基於殺人之犯意聯絡
    及行為分擔為之，而論以殺人未遂罪，尚有未合，被告指摘原判決不當，求為改
    判即為有理由，應由本院將原判決撤銷改判。爰審酌被告二人僅因與被害人細故
    爭吵即一時衝動持刀傷人，下手甚重，復考量被告戊○○雖未親手持刀傷人，然
    被告丁○○之所以有如前行徑，完全係受被告戊○○引導所致，致告訴人所受傷
    勢嚴重，然於本院審理中業已和告訴人達成民事和解賠償三十萬元，且告訴人傷
    勢復原情形良好，並無大礙，於本院審理中到庭表示不願再追究，及本案之所以
    發生，告訴人亦應負一部分責任等一切情狀，依其等所犯情節，分別對被告戊○○及丁○○二人量處如主文所示之刑，並就被告戊○○部分諭知易科罰金之折算
    標準。
五、扣案之水果刀一把，為供被告二人犯罪所用之物，且為被告丁○○所有，業據其
    等分別陳明在卷，爰依刑法第三十八條第一項第二款之規定宣告沒收。
據上論斷，應依刑事訴訟法第三百六十九條第一項前段、第三百六十四條、第二百九
十九條第一項前段、第三百條，刑法第二十八條、第二百七十七條第一項、第四十一
條第一項前段、第三十八條第一項第二款，罰金罰鍰提高標準條例第一條前段、第二
條，判決如主文。
本案經檢察官劉靜婉到庭執行職務。
中　　　華　　　民　　　國　　　九十三　　　年　 　一 　　月 　　七 　　日
                              臺灣高等法院刑事第十八庭
                                  審判長法  官  吳 　　 敦
                                        法  官  劉　慧　芬
                                        法  官  梁　宏　哲
右正本證明與原本無異。
檢察官如不服本判決，應於收受送達後十日內向本院提出上訴書，其未敘述上訴理由
者，並得於提起上訴後十日內向本院補提理由書（須按他造當事人之人數附繕本）。
被告不得上訴。
                                        書記官　劉　貞　達
中　　　華　　　民　　　國　　　九十三　　　年　 　一 　　月 　　九 　　日
附錄本案論罪科刑法條全文
刑法第二百七十七條：
傷害人之身體或健康者，處三年以下有期徒刑、拘役或一千元以下罰金。
犯前項之罪因而致人於死者，處無期徒刑或七年以上有期徒刑；致重傷者，處三年以
上十年以下有期徒刑。
